【裁判字號】    91,訴,222
【裁判日期】    920328
【裁判案由】    偽造文書等
【裁判全文】
台灣士林地方法院刑事判決                          九十一年度訴字第二二二號
    公  訴  人  台灣士林地方法院檢察署檢察官
    被      告  Ａ○○
右列被告因偽造文書等案件，經檢察官提起公訴（九十年度偵字第八三四三號），本
院判決如左：
    主  文
Ａ○○連續行使偽造私文書，足以生損害於他人，處有期徒刑壹年陸月。
    事  實
一、Ａ○○先後於民國八十七年一月十五日（下稱Ａ會）、八十八年八月五日（下稱
    Ｂ會），在台北市○○○路○段九十九巷三弄十四號三樓召集民間互助會，並自
    任互助會會首，Ａ、Ｂ會每會每期金額均為新台幣（下同）三萬元，Ａ會連會首
    共五十六會（即會員五十五人），Ｂ會連會首共六十一會（即會員六十人），均
    採內標制（活會者先扣除標金利息再繳交會款），Ａ會每月二十日開標，Ｂ會每
    月五日開標，Ａ、Ｂ二會均每三個月加標一次，Ａ會會期自八十七年一月五日起
    至九十年六月五日止，Ｂ會會期自八十八年八月五日起至九十二年五月二十日止
    。詎Ａ○○竟基於意圖為自己不法所有及偽造私文書之概括犯意，自八十七年九
    月二十日起至八十九年十一月二十日止，連續於附表一、二所示各編號之時間，
    在前揭開標地點，利用僅有少數會員到場競標及會首可受託代替會員投標之機會
    ，分別冒用附表一、二所示甲○○等活會會員名義，以附表一、二所示之標息金
    額，偽填競標利息及被冒用人姓名於標單上，並於開標時持前揭偽造標單參與競
    標而得標（標單均於開標完畢後丟棄），致生損害於甲○○、Ｃ○○、蘇錦雀、
    庚○○（原名李錦華）、王鳳月、黃○○（即會單上之蔡宜卿）、寅○○○（即
    會單上之Ｇ○○）、丁○○、宙○○、辰○○（即會單上之林秀玲）、宇○○（
    以正大公司名義入會），再向互助會當次活會會員詐稱係被冒標人得標，向被冒
    標人甲○○、Ｃ○○、蘇錦雀、庚○○、王鳳月、黃○○、寅○○○、丁○○、
    宙○○、辰○○、宇○○收取會款時則另稱係他人得標，使各該期之活會會員不
    疑有他，均陷於錯誤，誤以為係附表一、二所示或其他被冒標活會會員得標，而
    分別交付扣除標息後之會款予Ａ○○，共詐得Ａ會會款五百零八萬七千一百元、
    Ｂ會會款七百二十三萬零二百元。迨九十年一月九日，Ａ○○終因週轉不靈，通
    知所有會員停標，會員始悉受騙。
二、案經壬○○（以其子子○○、癸○○名義入會）、亥○○（除以自己名義參加三
    會外，另以薛雅壬名義入會）、Ｃ○○、辛○○、Ｅ○○、巳○○、王鳳月、甲○○、未○○、申○○、辰○○、丑○○、寅○○○、酉○○○、宙○○、宇○○、黃○○、丁○○、戌○○（原名林永瑞）、Ｄ○○（以傅榮三、夏志榮名義
    入會）、戊○○、庚○○（除以原名李錦華入會外，另以其子蔡譯賢、蔡銘哲名
    義入會）、天○○、Ｂ○○、己○○、玄○○（以蘇志欽名義入會）、Ｆ○○、
    乙○○、地○○、午○○（即會單上之林江河）、丙○○、卯○○訴由台北市政
    府警察局大同分局報請台灣士林地方法院檢察署檢察官偵查起訴。
    理  由
一、右開事實業據被告Ａ○○於警訊、偵查及本院審理時均坦承不諱，核與告訴人壬○○、亥○○、Ｃ○○、辛○○、Ｅ○○、巳○○、王鳳月、甲○○、未○○、
    申○○、辰○○、丑○○、寅○○○、酉○○○、宙○○、宇○○、黃○○、丁○○、戌○○、Ｄ○○、戊○○、庚○○、天○○、Ｂ○○、己○○、玄○○、
    Ｆ○○、乙○○、地○○、午○○、丙○○、卯○○指述情節大致相符，並有Ａ
    、Ｂ互助會會單各一份及被告所提之Ａ、Ｂ互助會得標、冒標資料一份附卷可稽
    ，故被告事證明確，犯行堪以認定。
二、按刑法第二百十條之偽造私文書罪，固須以無制作權之人，捏造或冒用他人名義
    而制作文書，並足以生損害於公眾或他人為要件，但此制作名義人，不以形式上
    表現於文書內為必要，倘依習慣或特約，諸如以言詞、動作、筆跡、內容、慣用
    語、特殊制作方式、專用信箋等方法，實質上使人得知係以他人名義所制作，足
    以表示一定用意之證明者，因已妨害該制作名義人之信用，足生損害於公眾或他
    人，依同法第二百二十條第一項規定，仍應論以偽造準私文書罪，此觀之汽、機
    車引擎號碼，未必顯現該製造廠商名稱之文字，依最高法院六十六年台上字第一
    九六一號判例，皆以私文書論自明。我國民間互助會，係由會首招募會員參加所
    組成，每於標會時，通常由欲標取會款之會員，在空白紙條上，或僅書立其姓名
    、綽號及數字者，甚或衹書寫數字而未書立其姓名、綽號，另以上開言詞等方法
    表示係何會員所出具者，則依習慣或特約均足以辨明係該會員以所書數字為標息
    金額參加競標之標單，自應以私文書論（最高法院八十九年度台上字第一三一九
    號判決參照）。查被告假冒甲○○等十人名義分別於空白紙上填寫渠十人姓名，
    並填上欲標取之標息金額，依習慣係表示標取會款，此標單如前所述依刑法第二
    百二十條第一項規定以文書論，而被告偽造該等標單，並以言詞表示是該十人投
    標並得標，而持以行使，自足以生損害於甲○○等十人，並使不知情之活會會員
    以為甲○○等人得標而如數交付會款，核被告所為，其中冒標部分係犯刑法第二
    百十六條、第二百十條、第二百二十條第一項行使偽造私文書罪，另使活會會員
    陷於錯誤而為會款交付部分，係犯同法第三百三十九條第一項之詐欺取財罪。其
    偽造會員署押之行為，係偽造私文書行為之部分行為，偽造私文書之低度行為又
    為行使之高度行為所吸收，均不另論罪。被告一冒標行為向數活會會員詐取會款
    ，係一行為觸犯多數詐欺取財罪，為想像競合犯。其先後多次行使偽造私文書及
    詐欺取財之犯行，均時間緊接，方法相同，觸犯構成要件相同之罪名，顯係基於
    概括犯意為之，皆屬連續犯，應各依刑法第五十六條之規定以一罪論，並依法加
    重其刑。又被告所犯連續行使偽造私文書罪與連續詐欺取財罪二罪間，有方法結
    果之牽連關係，應從較重之連續行使偽造私文書罪處斷。爰審酌被告利用告訴人
    等人對其信任，自八十七年九月二十日起至八十九年十一月二十日止，連續偽造
    甲○○等人名義冒標，期間長達二年，所詐得財物高達一千餘萬元，造成告訴人
    等人損害甚鉅，並考量被告並無前科，犯罪後坦承犯行，頗有悔悟，已主動出售
    名下房屋，將所得款項一百二十一萬八千八百二十元繳交本院民事執行處以分配
    予告訴人等人，有本院執行處通知乙件在卷可按，及其將九十年間所收取之Ａ會
    死會會款四十三萬七千元、七十一萬七千元，九十一年間所收取之Ｂ會死會會款
    約五十萬元交予告訴人等人分配，已為告訴人等人所不爭執，且其配偶林塗獅同
    意將其所有不動產出售，所得價金交予告訴人等人，並已將所有權狀交由辯護人
    保管處理，亦經辯護人陳述在卷，惟因告訴人人數眾多，而無法與告訴人等人達
    成和解等一切情狀，量處如主文所示之刑。
三、被告所偽造之標單（含其上偽造之署押），已丟棄滅失不存在，業據被告供陳在
    卷，且衡情於開標完成後即會被撕毀而不存在，亦無證據證明此所偽造之標單仍
    存在，故不為沒收諭知，併此敘明。
據上論斷，應依刑事訴訟法第二百九十九條第一項前段、刑法第五十六條、第二百十
六條、第二百十條、第二百二十條第一項、第三百三十九條第一項、第五十五條，罰
金罰鍰提高標準條例第一條前段判決如主文。
本案經檢察官江林達到庭執行職務
中      華      民      國     九十二     年      三     月    二十八   日
                                      台灣士林地方法院刑事第三庭
                  法  官  姜  麗  香
右正本證明與原本無異。
如不服本判決，應於判決送達後十日內，向本院提出上訴狀。
                                          書記官  陳  玉  珍
中      華      民      國     九十二     年      三     月    三十一   日
附錄本案論罪科刑法條全文：
刑法第二百十條 (偽造變造私文書罪)：
偽造、變造私文書，足以生損害於公眾或他人者，處五年以下有期徒刑。
刑法第二百十六條 (行使偽造變造或登載不實之文書罪)：
行使第二百十條至第二百十五條之文書者，依偽造、變造文書或登載不實事項或使登
載不實事項之規定處斷。
刑法第二百二十條：
在紙上或物品上之文字、符號、圖畫、照像，依習慣或特約，足以為表示其用意之證
明者，關於本章及本章以外各罪，以文書論。
錄音、錄影或電磁紀錄，藉機器或電腦之處理所顯示之聲音、影像或符號，足以為表
示其用意之證明者，亦同。
稱電磁紀錄，指以電子、磁性或其他無法以人之知覺直接認識之方式所製成之紀錄，
而供電腦處理之用者。
刑法第三百三十九條第一項 (普通詐欺罪)：
意圖為自己或第三人不法之所有，以詐術使人將本人或第三人之物交付者，處五年以
下有期徒刑、拘役或科或併科一千元以下罰金。


司法院資訊處製作；財團法人民間司法改革基金會備份。
